臺灣嘉義地方法院民事判決　九十一年度訴字第九五號
　　原　　　告　財團法人汽車交通事故特別補償基金
　　法定代理人　王得山
　　訴訟代理人　丙○○
　　　　　　　　陳俊宏
　　被　　　告　甲○○
　　被　　　告　丁○○
右當事人間給付補償金事件，本院判決如左：
    主    文
被告甲○○應給付原告新台幣伍拾貳萬捌仟元，及自民國九十年九月二十日起，按週
年利率百分之五計算之利息。
原告其餘之訴駁回。
訴訟費用由被告甲○○負擔二分之一，餘由原告負擔。
    事    實
壹、原告方面：
一、聲明：被告甲○○、丁○○應連帶給付原告新台幣（下同）五十二萬八千元，及
    自支付命繕本送達翌日起，按週年利率百分之五計算之利息。訴訟費用由被告連
    帶負擔。
二、陳述：被告甲○○駕駛被告丁○○所有車號ＸＵ－０４８８自小客車（下簡稱系
    爭車輛），於民國八十九年五月十三日，行經嘉義市○○○路四六六巷十五號處
    ，因未注意車前狀況，致撞及行走之訴外人林賴玉蓮，致其胸部骨折併血胸死亡
    ，惟系爭車輛未依法投保強制汽車責任保險，原告依強制汽車責任保險法第三十
    八條第一項第二款規定，給付受害人之配偶（繼承人）新台幣（下同）五十二萬
    八千元（其中死亡給付一百二十萬元，扣除已受領之勞保金給付六十七萬二千元
    後，補償五十二萬八千元），又依同法第三十九條第二項規定，原告於補償金額
    範圍內，得直接向加害人或汽車所有人求償，原告二人應負不真正連帶債務。
三、證據：提出補償金申請書、警局交通事故調查報告、死亡證明書、醫療費用收據
    、補償金理算書、受款人電匯同意書為證。
貳、被告方面：
一、被告甲○○方面：係汽車實際所有權人，於八十四年將汽車買受系爭車輛、且有
    簽立契約書、於八十四年六月十八日後系爭車輛為其使用；同意原告之請求，但
    請求分期付款。
二、被告丁○○部分：
（一）聲明：駁回原告之訴，如受不利判決，願供擔保請准宣告免為假執行。
（二）陳述：雖仍為系爭車輛登記名義之人，惟已於八十四年即將系爭車輛以五萬元
      賣給被告甲○○、且於契約書簽完後，於八十四年六月十八日將系爭車輛交付
      予被告甲○○，已非系爭車輛所有人。
（三）證據：提出買賣契約書原本一份為證。
參、本院依職權向交通部公路局總局嘉義區監理所函詢ＸＵ－０４８８自小客車車籍
    資料、違規紀錄。
    理    由
一、按當事人喪失訴訟能力或法定代理人死亡或其代理權消滅者，訴訟程序在有法定
    代理人或取得訴訟能力之本人，承受其訴訟以前當然停止；惟有訴訟代理人者不
    適用之；另承受訴訟人，於得為承受時，應即為承受之聲明；民事訴訟法第一百
    七十條、第一百七十三條及第一百七十五條第一項分別定有明文參照。本件原告
    之原法定代理人乙○已因任期屆滿卸任，由王得山繼任；並由原告具狀聲明承受訴
    訟，有其所提出之聲明承受訴訟狀及財政部函、會議紀錄各一份在卷可參，經核
    與前開規定相符，應准其承受訴訟；合先敘明。
二、原告主張以依據強制汽車責任保險法之規定補償受害人五十二萬八千元之事實，
    業據其提出與所述相符之補償金申請書、警局交通事故調查報告、死亡證明書、
    醫療費用收據、補償金理算書、受款人電匯同意書為證，復為被告所不爭執，並
    經本院依職權調閱八十九年交易字第一七二號過失致死卷宗，查核屬實，原告前
    開主張，自堪信為真實。
三、原告主張被告丁○○為系爭車輛所有人，依強制汽車責任保險法第三十九條第二
    項之規定，與被告甲○○有不真正連帶關係，亦應負償還責任云云，則為被告丁
    ○○所否認，並以前揭情詞置辯。是以本件應予審究者，厥為被告丁○○是否為
    系爭車輛所有人，而原告得否依強制汽車責任保險法第三十九條第二項之規定，
    向被告求償？經查：
（一）原告主張被告丁○○為該系爭車輛行照之登記所有人，固為被告丁○○所不爭
      執，且最新之汽車新領牌照登記書上登記被告丁○○為車主，此有交通部公路
      局嘉義區監理所九十一年六月十日（九一）嘉監車字第九一○八三二一號函及
      函附之汽車新領牌照登記書一份在卷可查；惟被告辯以已於八十四年即將系爭
      車輛以五萬元賣給被告甲○○，且簽立契約書後，於八十四年六月十八日將系
      爭車輛交付予被告甲○○，已非系爭車輛所有人等語，並提出契約書原本一份
      為證。被告甲○○、原告均不否認契約書形式上之真實性，被告甲○○復對被
      告丁○○前開主張自承在卷，參酌本件肇事時係由被告甲○○駕駛，足認系爭
      車輛已由被告甲○○占有使用中等情，均堪信為真實。
（二）按汽車牌照包括號牌、行車執照及拖車使用證，為行車之許可憑證，由汽車所
      有人向公路監理機關申請登記，道路交通安全規定第八條固有明文，惟按汽車
      為動產，依民法第七百六十一第一項規定，其物權之讓與以交付為生效要件。
      在監理機關所為過戶，屬於行政上之監理事項，不生物權移轉之效力，最高法
      院七十一年台上字第三九二三號判決可資參照。是以動產所有權之移轉，以移
      轉占有為已足，在監理機關辦理過戶，係行政管理所需，非動產所有權移轉之
      法定要件，本件系爭車輛既於事故發生時系爭車輛已交付被告甲○○，並由其
      占有使用中，已發生動產物權移轉之效力，則被告甲○○為系爭車輛所有人一
      情，自堪信為真實；至本件原告主張被告丁○○為該系爭車輛所有人，無非以
      被告為監理機關之登記名義所有人為據，揆諸前揭意旨，自非可採。
四、按汽車交通事故發生時，受害人或其繼承人因肇事汽車非被保險汽車者，未能依
    本法規定向保險人請求給付保險金者，得在相當於本法規定之保險金額範圍內，
    向特別補償基金請求補償，強制汽車責任保險法第三十八條第一項第二款定有明
    文。又按「特別補償基金依前條規定為補償者，視為加害人或汽車所有人損害賠
    償金額之一部分」、「特別補償基金於補償金額範圍內，得直接向加害人或汽車
    所有人求償」、「受害人或其繼承人已自加害人或汽車所有人獲有賠償或自社會
    保險獲有給付者，特別補償金於補償時，應扣除之」同法第三十九條第一、二、
    四項亦有明文。次按「前項補償金之核定，應扣除被害人或其繼承人已自加害人
    或汽車所有人獲有賠償或自社會保險獲有給付之金額；財團法人汽車交通事故特
    別補償基金委任作業要點第十一點第二項亦有規定。又「受害人因汽車交通事故
    所致死亡者，其死亡給付為每一人新臺幣一百二十萬元。」八十七年一月一日施
    行之強制汽車責任保險給付標準第六條亦有明文。是受害人繼承人因肇事汽車非
    被保險汽車者，未能依強制汽車責任保險法規定，向保險人請求給付保險金，得
    在死亡給付一百二十萬元範圍內，向特別補償基金請求補償，如受害人之繼承人
    於特別補償基金「補償時」，已「先行」自加害人或汽車所有人獲有賠償或自社
    會保險獲有給付者，應予扣除，此觀諸上揭規定，至為明確。再者，原告於補償
    時，依前揭規定，在補償範圍內，受害人繼承人對加害人及汽車所有人之權利即
    移轉予原告，原告即取得對加害人及汽車所有人之求償權。
  (三)查本件被害人林賴玉蓮之配偶，即訴外人林樹生於事發後，即受領勞工保險保險
    金之給付六十七萬二千元，而本件交通事故為林賴玉蓮一人死亡，得請領之保險
    給付為一百二十萬元，經扣除前揭林樹生已領取之勞保保勞金後，由原告給付林
    樹生五十二萬八千元，此有電匯同意書一份可憑，揆諸前揭意旨，則林樹生對加
    害人即被告甲○○損害賠償請求權即法定讓與原告，原告自得代位請求被告甲○
    ○給付五十二萬八千元之補償金額。
五、綜上所述，原告本於強制汽車責任保險法第三十九條第二項之規定，請求被告甲
    ○○給付原告五十二萬八千元，及自本件支付命令繕本送達翌日即九十年九月二
    十日起至清償日止，按年息百分之五計算之法定遲延利息部分，為有理由，應予
    准許。又被告甲○○並未於支付命令繕本送達回證上簽名收受，惟與被告丁○○
    共同異議（九十年九月十九日），則最遲以其於提出異議時，為已收受繕本之認
    定，併此敘明。另原告本於強制汽車責任保險法第三十九條第二項另請求被告丁
    ○○連帶給付，依前揭說明，即無理由，應予駁回。
六、本件事證已明確，兩造其餘攻擊防禦方法及舉證，經審酌後認對本判決結果不生
    影響，茲毋庸一一論駁，併此敘明。
七、據上論結，本件原告之訴為一部有理由，一部無理由，依民事訴訟法第七十九條
    但書，判決如主文。>
中　　　華　　　民　　　國　　九十一　　年　　　十　　　月　　　十七  　日
~B臺灣嘉義地方法院民事第一庭
~B　　法　官　蔡廷宜
右為正本係照原本作成
如對本判決上訴須於判決送達後廿日內向本院提出上訴狀
中      華      民      國    九十一    年      十      月      十七    日
~B　　書記官　賴琪玲
